ACORDAO-COMPLETO-2454361

ACÓRDÃO 3679/2021 ATA 6/2021 - SEGUNDA CÂMARA

VISTOS, relatados e discutidos estes autos de Tomada de Contas Especial instaurada pelo então Ministério da Justiça, contra o Sr. Luiz Cabral de Oliveira Filho, ex-prefeito de Cabo de Santo Agostinho/PE, em face da impugnação total das despesas do Convênio 57/2004, que teve por objeto a aquisição de equipamentos, material permanente e material de consumo, a realização de treinamentos com vista à realização de diagnóstico para avaliação da dinâmica da violência no município, a implantação de oficinas de prevenção da violência e a capacitação da Guarda Municipal.
ACORDAM os Ministros do Tribunal de Contas da União, reunidos em sessão da 2ª Câmara, ante as razões expostas pelo Relator em:
9.1. com fundamento nos arts. 1º, inciso I, 16, inciso III, alínea c, 19, caput, e 23, inciso III, da Lei 8.443/1992, julgar irregulares as contas do Sr. Luiz Cabral de Oliveira Filho, condenando-o ao pagamento das quantias abaixo discriminadas, atualizadas monetariamente e acrescidas dos juros de mora calculados a partir das datas especificadas até o efetivo recolhimento, com fixação de prazo de 15 (quinze) dias, a contar da notificação, para comprovar, perante o Tribunal (art. 214, inciso III, alínea a, do Regimento Interno/TCU) , o recolhimento da dívida aos cofres do Tesouro Nacional, nos termos da legislação em vigor, abatendo-se, na oportunidade, os valores já ressarcidos, nos termos do Enunciado 128 da Súmula de Jurisprudência do TCU:
	Valor Original (R$) 
	Data da Ocorrência
	Discriminação

	232.696,21
	2/8/2004
	débito

	232.696,21
	23/9/2004
	débito

	82.782,39
	11/6/2012
	crédito

9.2. autorizar, caso requerido, nos termos do art. 26 da Lei 8.443/1992, o parcelamento da dívida em até 36 (trinta e seis) parcelas mensais e sucessivas, sobre as quais incidirão os correspondentes acréscimos legais (débito: atualização monetária e juros de mora) , esclarecendo ao responsável que a falta de pagamento de qualquer parcela importará no vencimento antecipado do saldo devedor, sem prejuízo das demais medidas legais;
	9.3. autorizar, desde logo, a cobrança judicial da dívida, nos termos do art. 28, inciso II, da Lei 8.443/1992, caso não atendida a notificação;
9.4. encaminhar cópia deste Acórdão à Procuradoria da República no Estado de Pernambuco, consoante previsto no art. 209, § 7º, do Regimento Interno/TCU, bem como ao Ministério da Justiça e da Segurança Pública, para ciência.

Tomada de Contas Especial instaurada em face da impugnação total das despesas do Convênio 57/2004, que teve por objeto a aquisição de equipamentos, material permanente e material de consumo, a realização de treinamentos com vista à realização de diagnóstico para avaliação da dinâmica da violência no município, a implantação de oficinas de prevenção da violência e a capacitação da Guarda Municipal.

Segunda Câmara

Município de Cabo de Santo Agostinho/PE.

3. Responsável: Luiz Cabral de Oliveira Filho (XXX.452.924-XX).

13.1. Ministros presentes: Aroldo Cedraz (na Presidência) e Raimundo Carreiro.
13.2. Ministros-Substitutos convocados: Marcos Bemquerer Costa (Relator) e André Luís de Carvalho.

ACORDAO-COMPLETO-2530733

Acórdão 2372/2022 - Segunda Câmara

MARCOS BEMQUERER

Trata-se da Tomada de Contas Especial instaurada pelo então Ministério da Justiça, contra o Sr. Luiz Cabral de Oliveira Filho, prefeito de Cabo de Santo Agostinho/PE nas gestões 2005-2008, 2009-2012 e 2017-2020, em face da impugnação total das despesas do Convênio 57/2004 - Siafi 507398 (peça 2, p. 62-80) , em decorrência da falta de documentação necessária para a aprovação da prestação de contas do ajuste sob exame.
2.	O objeto conveniado consistiu, conforme cláusula primeira do Termo de Convênio (peça 2, p. 62) e de acordo com o Plano de Trabalho (peça 2, p. 22-42) :
"na aquisição de equipamentos, material permanente [e] material de consumo, (...) na realização de treinamentos com vista à [obtenção] de diagnóstico para avaliação da dinâmica da violência no Município, para nortear a elaboração de um Plano Municipal de Segurança Urbana, [para] orientar, futuramente, os investimentos e ações de prevenção da violência; [e] na implantação de oficinas de prevenção da violência junto aos jovens da comunidade; e na capacitação da Guarda Municipal, visando à formação de agentes de cidadania."
3.	Transcrevo a seguir, com ajustes de forma, trecho da instrução elaborada por Auditor Federal de Controle Externo da Secretaria de Controle Externo de Tomada de Contas Especial - SecexTCE, cujo encaminhamento proposto contou com a anuência do corpo diretivo daquela unidade (peça 32) :
"HISTÓRICO	
2.	O Convênio 57/2004 foi firmado no valor de R$ 517.102,68, sendo R$ 465.392,42, à conta do concedente e R$ 51.710,26, referentes à contrapartida do convenente (peça 2, p. 66-68) . Teve vigência de 1º/7/2004 a 1º/7/2006 (peças 2, p. 74 e 80, 3, p. 74) . Os recursos foram liberados por meio das Ordens Bancárias 2004OB900171 a 2004OB900175 e 2004OB901354 a 2004901358, datadas de 29/7/2004 e 21/9/2004, respectivamente (peça 2, p. 162) . 
3.	A prestação de contas não constava inicialmente dos autos. Nada obstante, verificou-se que o órgão instaurador promoveu sua análise por meio dos Pareceres Financeiros CGFIS/DEAPSEG/MJ 197/2010 (peça 2, p. 82-88) e 377/2010 (peça 2, p. 94-106) , Parecer GRUPO/CGFIS/DEAPSEG 334/2011 (peça 2, p. 112-116) , Pareceres Financeiros CGFIS/DEAPSEG/SENASP/MJ 417/2011 (peça 2, p. 120-152) e 87/2015/CGFIS/DEAPSEG/SENASP (peça 3, p. 6-9) , e Parecer 126/2016 CGGIR/DEAPSEG/SENASP/MJ (peça 3, p. 59-69) .
4.	A motivação para a instauração da Tomada de Contas Especial, conforme apontado no Parecer 126/2016 CGGIR/DEAPSEG/SENASP/MJ (peça 3, p. 65) , consistiu na identificação das seguintes pendências na prestação de contas apresentada pelo convenente:
'5.2. Podemos dividir as pendências do convênio nº 057/2004 em dois aspectos, os quais, tratados em conjunto, impossibilitam a aprovação da prestação de contas, ficando as diligências classificadas na seguinte forma:
1º INSUFICIÊNCIA DE ELEMENTOS
- Relatório de Receita e Despesa, impreciso e em desacordo com as orientações constantes no 'Manual de Procedimentos 2006' da SENASP, bem como as considerações apresentadas no item 'b';
- relação de pagamento em desacordo com as orientações constantes no 'Manual de Procedimentos 2006' da SENASP, bem como as considerações apresentadas no item 'c';
- manifestação do convenente sobre o uso e o estado de conservação dos veículos adquiridos, (item 3.1.1.1) ;
2º AUSÊNCIA DE ELEMENTOS
- ausência dos extratos da aplicação financeira BB FIX e conta corrente (item 'a') ; (exposto no item 3.3 deste parecer) ;
- ausência do recolhimento do valor de R$ 54,97 (cinquenta reais e noventa e sete centavos) por meio de GRU, relativo a tarifa bancária indevida; (tal valor já está contemplado no montante desta TCE) ;
- ausência do Recibo do Instituto de Planejamento e Apoio ao Desenvolvimento Tecnológico e Científico;
- IPAD no valor de R$ 78.960,00 (setenta e oito mil novecentos e sessenta reais) , relativo ao pagamento da 1ª parcela dos serviços de treinamento e capacitação dos Guardas Municipais, Conselhos Comunitários e alunos da rede municipal (item 'd') ;
- ausência de justificativa com embasamento legal para a realização da Dispensa de Licitação para contratação do Instituto de Planejamento e Apoio ao Desenvolvimento Tecnológico e Científico - IPAD, em conformidade com o inciso X, artigo 28, da IN/STN 01/97, (item 'd') ;
- ausência da identificação, do título e número do convênio (057/2004 - SENASP/MJ) , nos originais das notas fiscais relativas às aquisições e contratações realizadas, (item 'f') ;
- ausência de Relatório de Localização de Bens, contendo o nº do patrimônio, chassi, e o endereço onde os bens estão localizados (item 'h') ;
- manifestação do convenente sobre o uso e o estado de conservação dos veículos adquiridos (item 3.1.1.1) .'
5.	Por meio dos Ofícios (peças 2, p. 92, 110, 156, 194, 200, 213, 215; e 3, p. 2, 12, 14, e 42 e AR à peça 2, p. 90, 202, 212; e 3, p. 3, 28, 44, 48, 49) , o Órgão Instaurador notificou o responsável e a convenente da necessidade de complementação dos documentos apresentados, a título de prestação de contas, e, posteriormente, da sua reprovação, requerendo-se a devolução dos recursos repassados.
6.	Diante do não saneamento das irregularidades apontadas e da não devolução dos recursos, instaurou-se a Tomada de Contas Especial. No Relatório de TCE 1/2017 (peça 3, p. 84-92) , concluiu-se que o prejuízo importaria no valor total dos recursos repassados, imputando-se a responsabilidade ao Sr. Luiz Cabral de Oliveira Filho, prefeito municipal de Cabo de Santo Agostinho/PE nas gestões 2005-2008, 2009-2012 e 2017-2020, em decorrência da falta de documentação necessária para a aprovação da prestação de contas do ajuste sob exame.
7.	O Relatório de Auditoria 1119/2017 da Controladoria Geral da União (peça 3, p. 117-120) também chegou às mesmas conclusões. Após serem emitidos o Certificado de Auditoria, o Parecer do Dirigente e o Pronunciamento Ministerial (peça 3, p. 121-123 e 131) , o processo foi remetido a este Tribunal.
8.	Na primeira instrução (peça 6) , analisando-se os documentos nos autos, concluiu-se pela necessidade de realização de citação, nos termos dos arts. 10, § 1º e 12, inciso II, da Lei 8.443/1992, c/c o art. 202, inciso II, e §1º, do Regimento Interno/TCU, do Sr. Luiz Cabral de Oliveira Filho (CPF XXX.452.924-XX) , prefeito municipal de Cabo de Santo Agostinho/PE (gestões: 2005-2008, 2009-2012 e 2017-2020) :
Ocorrência: Não comprovação da boa e regular aplicação dos recursos públicos federais repassados no âmbito do Convênio 57/2004 - Siafi 507398.
Débito:
	DATA DA OCORRÊNCIA 
	D/C
	VALOR ORIGINAL (R$) 

	2/8/2004
	D
	232.696,21

	23/9/2004
	D
	232.696,21

	11/6/2012
	C
	82.782,39

	        Valor atualizado do débito em 3/8/2018: R$ 885.068,36 (peça 5) .
Responsável: Sr. Luiz Cabral de Oliveira Filho (CPF XXX.452.924-XX) , prefeito municipal de Cabo de Santo Agostinho/PE.
Conduta: Não apresentar a documentação necessária para comprovar a prestação de contas do Convênio 57/2004 - Siafi 507398, conforme apontado no conforme apontado no Parecer 126/2016 CGGIR/DEAPSEG/SENASP/MJ (peça 3, p. 65) .
9.	Em cumprimento ao pronunciamento da unidade (peça 8) , foi efetuada a citação do responsável, nos moldes adiante:
	Ofício
	Data do ofício
	Data de Recebimento do Ofício
	Nome do Recebedor do Ofício
	Fim do Prazo para defesa

	Ofício 2745/2018-TCU/
SecexTCE (peça 12) .
	4/11/2018
	3/1/2019
	Sra. Marisa Cândido - Mat. 44440
	18/1/2019

10.	Transcorrido o prazo regimental, o Sr. Luiz Cabral de Oliveira Filho permaneceu silente, devendo ser considerado revel, nos termos do art. 12, §3º, da Lei 8.443/1992.
11.	Concluiu-se, ainda, na instrução antecedente (peça 6) , pela necessidade de realização de diligência, com fundamento nos arts. 10, § 1º, e 11 da Lei 8.443/1992 c/c o art. 157 do RI/TCU, i) ao Ministério da Justiça e Cidadania, a fim de que, no prazo de quinze dias, encaminhasse os documentos apresentados pelo convenente no âmbito do Convênio 57/2004 - Siafi 507398, a título de prestação de contas; e ii) ao Banco do Brasil S/A - Agência 714-5 - Cabo de Santo Agostinho/PE, a fim de que, no prazo de quinze dias, encaminhe os extratos da conta corrente vinculada e de investimento  - 23324-2 - Prefeitura Municipal de Cabo de Santo Agostinho/PE - Convênio 57/2004 - Siafi 507398, no período compreendido entre 1º/7/2004 a 30/6/2012.
12.	Em atendimento ao Ofício 3500/2018-TCU/SecexTCE (peças 14 e 17) , o Ministério da Justiça e Segurança Pública encaminhou o Ofício 4/2019/COGER-SENASP/GAB-SENASP/SENASP-MJ (peça 15) , no qual foi proposta, em substituição ao envio da documentação solicitada, a disponibilização do seu acesso eletrônico, por meio do cadastramento dos nomes e endereços dos servidores que acessariam o Processo 08000.000235/2019-21- acesso externo ao SEI, tendo em vista o volume de documentos constantes no referido processo.
13.	Por seu turno, o Banco do Brasil, por meio do Centro de Apoio aos Negócios e Operações - Cenop Serviços - São Paulo/SP, encaminhou o Ofício CENOP SJ 2019/36241044 (peça 19) , no que se fez acompanhar dos extratos bancários da conta 23.324-2, agência 07145, de titularidade da Prefeitura Municipal de Santo Agostinho, bem como dos fundos de investimentos vinculados a ela (peça 20) , em atendimento à diligência promovida, por meio do Ofício 3506/2018-TCU/SecexTCE (peças 13 e 16) .
14.	Na instrução anterior (peça 21) , analisando-se a resposta encaminhada pelo Ministério do Turismo (peça 15) , concluiu-se pela renovação da diligência anteriormente formulada, uma vez que a realização do procedimento alternativo sugerido pelo Ministério da Justiça e Segurança Pública, concernente na concessão de acesso eletrônico ao Sistema SEI, não se revelou como opção mais adequada, porquanto essa metodologia poderia representar dificuldades às unidades ou instâncias posteriores que irão operar neste processo, além de possível cerceamento de defesa ao responsável, caso este resolvesse comparecer aos autos até o julgamento do feito ou na fase recursal.
15.	Em atendimento ao Ofício 9606/2019-TCU/SecexTCE (peça 25) , o Ministério da Justiça e Segurança Pública, após pedido de prorrogação de prazo para atendimento da diligência (peça 27) , encaminhou o Ofício 273/2019/CGTC-SENASP/SENASP/MJ (peça 28) , no que se fez acompanhar do Processo 08020.017461/2006-99, em mídia digital, devidamente autuado na referida peça (itens não digitalizáveis) .
16.	Dessa forma, em razão da conclusão do devido saneamento dos autos, dar-se-á prosseguimento à análise do processo.
EXAME TÉCNICO
17.	Apesar de ter sido devidamente notificado, o Sr. Luiz Cabral de Oliveira Filho quedou-se silente e deixou o prazo para apresentar alegações de defesa transcorrer in albis, devendo, pois, ser considerado revel, dando-se prosseguimento ao feito, conforme dispõe o art. 12, § 3º, da Lei 8.443/1992.
18.	Preliminarmente, cumpre tecer breves considerações sobre a forma como são realizadas as comunicações processuais no TCU. A esse respeito, destacam-se o art. 179, do Regimento Interno do TCU (Resolução 155, de 4/12/2002) e o art. 4º, inciso III, § 1º, da Resolução TCU 170, de 30 de junho de 2004, in verbis:
'Art. 179. A citação, a audiência ou a notificação, bem como a comunicação de diligência, farse-ão:
I - mediante ciência da parte, efetivada por servidor designado, por meio eletrônico, fac-símile, telegrama ou qualquer outra forma, desde que fique confirmada inequivocamente a entrega da comunicação ao destinatário;
II - mediante carta registrada, com aviso de recebimento que comprove a entrega no endereço do destinatário;
III - por edital publicado no Diário Oficial da União, quando o seu destinatário não for localizado
 (...) 
Art. 3º As comunicações serão dirigidas ao responsável, ou ao interessado, ou ao dirigente de órgão ou entidade, ou ao representante legal ou ao procurador constituído nos autos, com poderes expressos no mandato para esse fim, por meio de:
I - correio eletrônico, fac-símile ou telegrama;
II - servidor designado;
III - carta registrada, com aviso de recebimento;
IV - edital publicado no Diário Oficial da União, quando o seu destinatário não for localizado, nas hipóteses em que seja necessário o exercício de defesa.
Art. 4º. Consideram-se entregues as comunicações:
I - efetivadas conforme disposto nos incisos I e II do artigo anterior, mediante confirmação da ciência do destinatário;
II - realizadas na forma prevista no inciso III do artigo anterior, com o retorno do aviso de recebimento, entregue comprovadamente no endereço do destinatário;
III - na data de publicação do edital no Diário Oficial da União, quando realizadas na forma prevista no inciso IV do artigo anterior.
§ 1º O endereço do destinatário deverá ser previamente confirmado mediante consulta aos sistemas disponíveis ao Tribunal ou a outros meios de informação, a qual deverá ser juntada ao respectivo processo.
 (...) '
19.	Bem se vê, portanto, que a validade da citação via postal não depende de que o aviso de recebimento seja assinado pelo próprio destinatário da comunicação, o que dispensa, no caso em tela, a entrega do AR em 'mãos próprias'. A exigência da norma é no sentido de o Tribunal verificar se a correspondência foi entregue no endereço correto, residindo aqui a necessidade de certeza inequívoca. 
20.	Não é outra a orientação da jurisprudência do TCU, conforme se verifica dos julgados a seguir transcritos:
'São válidas as comunicações processuais entregues, mediante carta registrada, no endereço correto do responsável, não havendo necessidade de que o recebimento seja feito por ele próprio.' (Acórdão 3648/2013-TCU-Segunda Câmara, Relator Ministro José Jorge) ;
'É prescindível a entrega pessoal das comunicações pelo TCU, razão pela qual não há necessidade de que o aviso de recebimento seja assinado pelo próprio destinatário. Entregandose a correspondência no endereço correto do destinatário, presume-se o recebimento da citação.' (Acórdão 1019/2008-TCU-Plenário, Relator Ministro Benjamin Zymler) ;
'As comunicações do TCU, inclusive as citações, deverão ser realizadas mediante Aviso de Recebimento - AR, via Empresa Brasileira de Correios e Telégrafos, bastando para sua validade que se demonstre que a correspondência foi entregue no endereço correto.' (Acórdão 1526/2007-TCU-Plenário, Relator Ministro Aroldo Cedraz) .
21.	A validade do critério de comunicação processual do TCU foi referendada pelo Supremo Tribunal Federal, nos termos do julgamento do MS-AgR 25.816/DF, por meio do qual se afirmou a desnecessidade da ciência pessoal do interessado, entendendo-se suficiente a comprovação da entrega do 'AR' no endereço do destinatário:
'EMENTA: AGRAVO REGIMENTAL. MANDADO DE SEGURANÇA. DESNECESSIDADE DE INTIMAÇÃO PESSOAL DAS DECISÕES DO TRIBUNAL DE CONTAS DA UNIÃO. ART. 179 DO REGIMENTO INTERNO DO TCU. INTIMAÇÃO DO ATO IMPUGNADO POR CARTA REGISTRADA, INICIADO O PRAZO DO ART. 18 DA LEI nº 1.533/51 DA DATA CONSTANTE DO AVISO DE RECEBIMENTO. DECADÊNCIA RECONHECIDA. AGRAVO IMPROVIDO.
O envio de carta registrada com aviso de recebimento está expressamente enumerado entre os meios de comunicação de que dispõe o Tribunal de Contas da União para proceder às suas intimações.
O inciso II do art. 179 do Regimento Interno do TCU é claro ao exigir apenas a comprovação da entrega no endereço do destinatário, bastando o aviso de recebimento simples.'
22.	No caso vertente, a citação do responsável se deu no endereço da Prefeitura Municipal de Cabo de Santo Agostinho/PE (peça 12) , haja vista que o Sr. Luiz Cabral é o atual prefeito municipal (peça 30) . A entrega do ofício citatório nesse endereço ficou comprovada (peça 18) .
23.	Nos processos do TCU, a revelia não leva à presunção de que seriam verdadeiras todas as imputações levantadas contra os responsáveis, diferentemente do que ocorre no processo civil, em que a revelia do réu opera a presunção da verdade dos fatos narrados pelo autor. Dessa forma, a avaliação da responsabilidade do agente não pode prescindir da prova existente no processo ou para ele carreada. 
24.	Ao não apresentar sua defesa, o responsável deixou de produzir prova da regular aplicação dos recursos sob sua responsabilidade, em afronta às normas que impõem aos gestores públicos a obrigação legal de, sempre que demandados pelos órgãos de controle, apresentar os documentos que demonstrem a correta utilização das verbas públicas, a exemplo do contido no art. 93, do Decretolei 200/1967: 'Quem quer que utilize dinheiros públicos terá de justificar seu bom e regular emprego na conformidade das leis, regulamentos e normas emanadas das autoridades administrativas competentes.' 
25.	Mesmo as alegações de defesa não sendo apresentadas, considerando o princípio da verdade real que rege esta Corte, procurou-se buscar, em manifestações do responsável na fase interna desta Tomada de Contas Especial, se havia algum argumento que pudesse ser aproveitado a seu favor. 
26.	No entanto, o responsável não se manifestou na fase interna, não havendo, assim, nenhum argumento que possa vir a ser analisado e posteriormente servir para afastar as irregularidades apontadas (peça 3, p. 91-92) .
27.	Em nossa opinião a responsabilização do agente, na condição de prefeito sucessor foi corretamente caracterizada pelo tomador de contas, porquanto fundamentada na Súmula TCU 230, vigente à época:
'Compete ao prefeito sucessor apresentar as contas referentes aos recursos federais recebidos por seu antecessor, quando este não o tiver feito ou, na impossibilidade de fazê-lo, adotar as medidas legais visando ao resguardo do patrimônio público com a instauração da competente Tomada de Contas Especial, sob pena de co-responsabilidade.'
28.	Além disso, compulsando os extratos bancários da conta 23.324-2, agência 07145, de titularidade da Prefeitura Municipal de Santo Agostinho/PE, bem como dos fundos de investimentos vinculados à mesma (peça 20) , verificou-se que, apesar dos recursos terem sido creditados na conta específica durante a gestão do prefeito antecessor, Sr. Elias Gomes da Silva (gestão 2001-2004) , nas datas de 29/7/2004 e 21/9/2004, no momento da transição do governo municipal (2004-2005) a totalidade dos recursos ainda estava disponível (peça 20, p. 1) , limitando a responsabilidade pela reparação do dano ao Sr. Luiz Cabral de Oliveira Filho (gestões 2005-2008 e 2009-2012) , porquanto promoveu a execução das despesas do convênio, cabendo-lhe também a apresentação da correspondente prestação de contas, cujo prazo recaiu durante o seu mandato à frente do Município (setembro de 2006) .
29.	Depreende-se dos autos que o prefeito sucessor apresentou a prestação de contas. Contudo, o órgão repassador reprovou o compêndio encaminhado consoante evidenciado pelo órgão repassador Parecer 126/2016 CGGIR/DEAPSEG/SENASP/MJ (peça 3, p. 65) , solicitando a complementação com diversos elementos de comprovação (peça 3, p. 84-92) , o que não foi providenciado pelo responsável, apesar de ter solicitado prorrogação de prazo para atendimento da demanda.
30.	Corroborando com essa conclusão, verificou-se que a glosa correspondente ao total dos recursos repassados está em consonância com os normativos aplicáveis à matéria, haja vista que a análise ora realizada nos documentos encaminhados pelo órgão repassador (peça 28 - itens não digitalizáveis) , referentes à prestação de contas apresentada pelo responsável, não permite estabelecer um nexo de causalidade entre os recursos repassados e as despesas correspondentes à execução do objeto do convênio.
31.	Esse raciocínio se impõe em decorrência da ausência de constituição de um conjunto probatório por parte do responsável, devidamente instruída com elementos consistentes no sentido da execução do objeto, em observância ao plano de trabalho aprovado, fato que tem por corolário a desvinculação das despesas com relação aos recursos federais repassados ao Município em epígrafe. 
32.	Nesse sentido, veja-se, por exemplo que as fotos e vídeos apresentados (peça 28 - itens não digitalizáveis) com vistas a comprovar a realização das etapas de capacitação e treinamento previstos na Meta 1 e das oficinas previstas na Meta 2 do Plano de Trabalho não possuem identificação do ajuste celebrado de forma a atestar que todas as etapas teriam sido efetivamente realizadas, conforme o previsto e com os recursos federais repassados. Cabe destacar que não foram acostados aos autos listas de presenças, carga horária, certificados, planos ou conteúdos dos cursos, o que impede a fixação do liame necessário entre os recursos federais repassados e as respectivas despesas.
33.	De igual forma, as fotografias juntadas pelo convenente para comprovação da aquisição de veículos e mobiliário tampouco permitem sua identificação ou a vinculação com todos os bens previstos no plano de trabalho do ajuste.
34.	Verificou-se, ainda, que as notas fiscais encaminhadas não possuem a identificação do Convênio 57/2004 - Saifi 507398, o que prejudica a comprovação da regular liquidação da despesa, conforme estabelecido na Portaria Interministerial 127/2008, vigente à época, uma vez que essa falta de identificação permite sua apresentação para fins de comprovação de despesas no âmbito de outros ajustes.
35.	Corroborando com esse raciocínio, ressalte-se que a jurisprudência desta Corte fixou entendimento no sentido de que a mera execução física do objeto ou de parte dele, por si só, não comprova que os recursos foram aplicados corretamente, cabendo ao responsável demonstrar o nexo causal entre os recursos que lhe foram repassados e os documentos de despesas referentes à execução, de forma que seja possível confirmar que o objeto foi executado com os recursos federais transferidos.
36.	Esse posicionamento fundamenta-se no dever de prestar contas, previsto no parágrafo único do art. 70 da Constituição Federal, bem como em outros normativos infraconstitucionais, como o Decreto-lei 200/1967. Nesse sentido é o teor dos Acórdão 2024/2016-TCU-Segunda Câmara, 1.449/2016-TCU-2ª Câmara, 11.236/2015-TCU-2ª Câmara, 11.222/2015-TCU-2ª Câmara e 7.612/2015-TCU-1ª Câmara.
37.	No que concerne à quantificação do dano, verificou-se que, de acordo com o Relatório de TCE 1/2017 (peça 3, p. 90-91) , foi imputado ao responsável o valor da glosa efetivada pelo concedente nas despesas realizadas com os recursos repassados, por meio das Ordens Bancárias 2004OB900171 a 2004OB900175 e 2004OB901354 a 2004901358, datadas de 29/7/2004 e 21/9/2004, respectivamente (peça 2, p. 162) , no âmbito do ajuste sob exame, haja vista que não restou demonstrada a boa e regular aplicação dos recursos repassados.
38.	Por seu turno, corroborando com o posicionamento da CGU (peça 3, p. 117-120) , entendemos que a solidariedade do Município, diferentemente do asseverado pelo tomador de contas, não restou caracterizada nos autos, haja vista que não há comprovação de que o ente federado tenha sido beneficiado da aplicação irregular dos recursos repassados, conforme preconizado na Decisão Normativa TCU 57/2004.
39.	Dessa forma, o débito foi calculado, conforme o quadro abaixo, abatendo-se o valor devolvido pelo responsável (R$ 82.782,39 - peça 3, p. 11) :
	DATA DA OCORRÊNCIA 
	D/C
	VALOR ORIGINAL (R$) 

	2/8//2004
	D
	232.696,21

	23/9/2004
	D
	232.696,21

	11/6/2012
	C
	82.782,39

40.	Em atenção ao comando contido no item 9.4 do Acórdão 1772/2017-TCU-Plenário, TC Processo 033.356/2013-0, da relatoria do Exmo. Ministro Augusto Sherman Cavalcanti, constatou-se, mediante pesquisa aos sistemas eletrônicos do TCU, a inexistência de processos com débito em aberto imputável ao responsável.
PRESCRIÇÃO DA PRETENSÃO PUNITIVA
41.	Vale ressaltar que a pretensão punitiva, conforme Acórdão 1441/2016-TCU-Plenário, Relator Ministro Benjamin Zymler, que uniformizou a jurisprudência acerca dessa questão, subordinase ao prazo geral de prescrição indicado no art. 205, do Código Civil, que é de dez anos, contado da data de ocorrência da irregularidade sancionada, nos termos do art. 189, do Código Civil, sendo este prazo interrompido pelo ato que ordenar a citação, a audiência ou a oitiva do responsável.
42.	No caso em exame, ocorreu a prescrição, uma vez que os recursos foram repassados em 29/7/2004 e 21/9/2004 (peça 2, p. 162) , e o ato de ordenação da citação ocorreu em 14/8/2018 (peça 8) .
43.	Em se tratando de processo em que a parte interessada não se manifestou acerca das irregularidades imputadas, não há elementos para que se possa efetivamente aferir e reconhecer a ocorrência de boa-fé na conduta do responsável, podendo este Tribunal, desde logo, proferir o julgamento de mérito pela irregularidade das contas, conforme os termos dos §§ 2º e 6º do art. 202 do Regimento Interno do TCU (Acórdão 2064/2011-TCU-Primeira Câmara, relator Ministro Ubiratan Aguiar; Acórdão 6182/2011-TCU-Primeira Câmara, relator Ministro-Substituto Weder de Oliveira; Acórdão 4072/2010-TCU-Primeira Câmara, relator Ministro Valmir Campelo; Acórdão 1189/2009-TCU-Primeira Câmara, relator Ministro-Substituto Marcos Bemquerer; e Acórdão 731/2008-TCU-Plenário, relator Ministro Aroldo Cedraz) .
44.	Dessa forma, o responsável deve ser considerado revel, nos termos do art. 12, § 3º, da Lei 8.443/1992, devendo as contas serem julgadas irregulares, condenando-o ao débito apurado e aplicando-lhe a multa prevista no art. 57, da Lei 8.443/1992.
CONCLUSÃO
45.	A partir dos elementos constantes dos autos, foi possível verificar que os recursos repassados, no âmbito do Convênio 57/2004 (Siafi 507398) , foram integralmente despendidos na gestão do Sr. Luiz Cabral de Oliveira Filho, também responsável pelo encaminhamento da prestação de contas ao órgão concedente.
46.	Diante da revelia do Sr. Luiz Cabral de Oliveira Filho e inexistindo nos autos elementos que permitam concluir pela ocorrência de boa-fé ou de outros excludentes de culpabilidade em sua conduta, propõe-se que suas contas sejam julgadas irregulares e que o responsável seja condenado em débito.
PROPOSTA DE ENCAMINHAMENTO
47.	Diante do exposto, submetem-se os autos à consideração superior, propondo-se:
	a) considerar, para todos os efeitos, revel o Sr. Luiz Cabral de Oliveira Filho (CPF XXX.452.924-XX) , dando-se prosseguimento ao processo, conforme preceitua o art. 12, §3º, da Lei 8.443/1992, c/c o art. 202, §8º, do RITCU;
	b) julgar irregulares as contas do Sr. Luiz Cabral de Oliveira Filho (CPF XXX.452.924-XX) , com fundamento nos arts. 1º, inciso I, 16, inciso III, alínea 'a', 19, caput, e 23, inciso III, da Lei 8.443/1992, c/c os arts. 1º, inciso I, 209, inciso I, 210 e 214, inciso III, do Regimento Interno do TCU, condenando-o ao pagamento da importância a seguir especificada e fixando-lhe o prazo de 15 dias, para que comprove, perante este Tribunal, em respeito art. 214, inciso III, alínea 'a', do Regimento Interno do TCU, o recolhimento da dívida aos cofres do Tesouro Nacional, atualizada monetariamente e acrescida de juros de mora, calculados a partir da data indicada até a data do efetivo recolhimento e com o abatimento de valores acaso já satisfeitos, nos termos da legislação vigente:
	DATA DA OCORRÊNCIA 
	D/C
	VALOR ORIGINAL (R$) 

	2/8/2004
	D
	232.696,21

	23/9/2004
	D
	232.696,21

	11/6/2012
	C
	82.782,39

	            Valor atualizado do débito em 21/2/2020: R$ 2.160.446,79 (peça 31) .
	c) autorizar, desde logo, a cobrança judicial da dívida, caso não atendida a notificação, na forma do disposto no art. 28, inciso II, da Lei 8.443/1992;
	d) autorizar também, desde logo, se requerido, com fundamento no art. 28, inciso I, da Lei 8.443, de 1992 c/c o art. 217, §§ 1º e 2º do Regimento Interno, o parcelamento da dívida em até 36 parcelas, incidindo sobre cada parcela, corrigida monetariamente, os correspondentes acréscimos legais, fixando-lhe o prazo de quinze dias, a contar do recebimento da notificação, para comprovar perante o Tribunal o recolhimento da primeira parcela, e de trinta dias, a contar da parcela anterior, para comprovar os recolhimentos das demais parcelas, devendo incidir sobre cada valor mensal, atualizado monetariamente, os juros de mora devidos, no caso do débito, na forma prevista na legislação em vigor, alertando o responsável de que a falta de comprovação do recolhimento de qualquer parcela importará o vencimento antecipado do saldo devedor, nos termos do § 2º do art. 217 do Regimento Interno deste Tribunal;
	e) enviar cópia do Acórdão a ser prolatado, bem como do Relatório e do Voto que o fundamentarem à Procuradoria da República no Estado de Pernambuco, nos termos do § 3º do art. 16 da Lei 8.443/1992 c/c o § 7º do art. 209 do Regimento Interno/TCU, para adoção das medidas cabíveis;
	f) enviar cópia do Acórdão que vier a ser proferido ao Ministério da Justiça e da Segurança Pública e ao responsável, para ciência, informando-lhes que a presente deliberação, acompanhada do Relatório e do Voto que a fundamenta, está disponível para a consulta no endereço www.tcu.gov.br/acordaos, além de esclarecer-lhes que, caso requerido, o TCU poderá fornecer-lhes sem custos as correspondentes cópias, de forma impressa."
4.	O Ministério Público junto a este Tribunal, representado pelo Procurador Rodrigo Medeiros de Lima, com fundamentos expostos em extenso parecer constante da peça 35, manifestou-se pelo sobrestamento do julgamento desta TCE, nos termos do art. 47 da Resolução TCU 259/2014, diante da pendência da apreciação, pelo Supremo Tribunal Federal - STF, dos embargos de declaração opostos pela Advocacia-Geral da União contra a decisão proferida no julgamento do Recurso Extraordinário - RE 636.886. Outrossim, posicionou-se no sentido de que, uma vez proferida a decisão do STF e conhecidos seus termos, antes de retomar o julgamento do mérito desta TCE, este processo seja encaminhado ao Plenário para que fixe entendimento sobre a questão de direito relacionada à prescrição da pretensão de ressarcimento ao erário, se ainda não houver sido feito.
5.	O Parquet propôs, alternativamente, caso a sugestão acima não seja acolhida, que sejam julgadas irregulares as contas do Sr. Luiz Cabral de Oliveira Filho, porém, sem condená-lo à reparação do dano e ao pagamento de multa, haja vista que considera ter ocorrido, no presente caso, a prescrição das pretensões indenizatória e punitiva. 
	É o Relatório.

não há.

Procurador Rodrigo Medeiros de Lima.

TOMADA DE CONTAS ESPECIAL. CONVÊNIO. AUSÊNCIA DE ENCAMINHAMENTO DA DOCUMENTAÇÃO EXIGIDA. NÃO COMPROVAÇÃO DA BOA E REGULAR UTILIZAÇÃO DOS RECURSOS PÚBLICOS. REVELIA. CONTAS IRREGULARES. DÉBITO E MULTA.

TOMADA DE CONTAS ESPECIAL (TCE)

Secretaria de Controle Externo de Tomada de Contas Especial - SecexTCE.

Em apreciação a Tomada de Contas Especial instaurada pelo então Ministério da Justiça contra o Sr. Luiz Cabral de Oliveira Filho, ex-prefeito de Cabo de Santo Agostinho/PE, em face da impugnação total das despesas do Convênio 57/2004 (peça 2, p. 62-80) , firmado entre o supramencionado Ministério, por meio da Secretaria Nacional de Segurança Pública, e a referida municipalidade, e com vigência de 1º/7/2004 a 1º/7/2006.
2.	O objeto do ajuste consistiu, em essência, na aquisição de equipamentos, material permanente e material de consumo, na realização de treinamentos com vistas a obter diagnóstico da dinâmica da violência no município para nortear a elaboração de um Plano Municipal de Segurança Urbana, na implantação de oficinas de prevenção da violência junto aos jovens da comunidade, bem como na capacitação da Guarda Municipal, conforme Plano de Trabalho (peça 2, p. 22-42) .
3.	Para a consecução dos objetivos propostos, foi estipulado o aporte de R$ 465.392,42 pelo concedente e de R$ 51.710,26 pelo Município de Cabo de Santo Agostinho/PE. O montante previsto dos cofres federais foi repassado por meio das Ordens Bancárias 2004OB900171 a 2004OB900175 e 2004OB901354 a 2004901358, datadas de 29/7/2004 e 21/9/2004, consoante relacionado à peça 2, p. 162.
4.	Neste Tribunal, a Secretaria de Controle Externo de Tomada de Contas Especial - SecexTCE, por delegação de competência por mim concedida, promoveu a citação do ex-alcaide a fim de que recolhesse o débito apurado (R$ 232.696,21, em 23/9/2004, e R$ 232.696,21, em 2/8/2004) , com os acréscimos legais, abatido da quantia restituída à União (R$ 82.782,39, em 11/6/2012) , e/ou oferecesse suas alegações de defesa quanto à não comprovação da boa e regular aplicação dos recursos repassados no âmbito do Convênio 57/2004, ante a falta de apresentação da documentação necessária para comprovar a prestação de contas do referido ajuste, conforme apontado no Parecer 126/2016 CGGIR/DEAPSEG/SENASP/MJ.
5.	Embora o Sr. Luiz Cabral de Oliveira Filho tenha sido devidamente notificado, mediante o Ofício 2745/2018-TCU/SecexTCE (peça 12) , entregue em 3/1/2019 (peça 18) , o então prefeito não apresentou as suas alegações de defesa tampouco recolheu o valor do débito, devendo ser considerado revel, dando-se prosseguimento ao processo, nos termos do art. 12, § 3º, da Lei 8.443/1992.
6.	Após examinar os autos, a Secretaria de Controle Externo de Tomada de Contas Especial (SecexTCE) sugere (peças 32-34) , em síntese, julgar irregulares as contas do Sr. Luiz Cabral de Oliveira Filho e condená-lo a recolher a dívida apurada nos autos, sem aplicação da multa proporcional ao dano, ante a ocorrência da prescrição da pretensão sancionatória do Tribunal.
7.	Já o Ministério Público junto a este Tribunal de Contas da União, após tecer considerações acerca do instituto da prescrição, à peça 35, manifesta-se pelo sobrestamento do julgamento desta TCE, nos termos do art. 47 da Resolução TCU 259/2014, diante da pendência da apreciação, pelo Supremo Tribunal Federal - STF, dos embargos de declaração opostos pela Advocacia-Geral da União contra o Recurso Extraordinário (RE) 636.886. Posiciona-se, também, para que, proferida a decisão do STF, antes de retomar o julgamento do mérito desta TCE, este processo seja encaminhado ao Plenário para fixação de entendimento sobre a questão de direito relacionada à prescrição da pretensão de ressarcimento ao erário, se ainda não houver sido feito.
8.	O Parquet propõe, alternativamente, caso a sugestão acima não seja acolhida, que sejam julgadas irregulares as contas do Sr. Luiz Cabral de Oliveira Filho, porém, deixando de condená-lo à reparação do dano e ao pagamento de multa, por considerar ter ocorrido, no presente caso, a prescrição das pretensões indenizatória e punitiva. 
ii
9.	Não obstante o parecer do Ministério Público/TCU pelo sobrestamento dos autos, entendo que o mérito das presentes contas pode ser apreciado, desde logo, pelo Tribunal. E, no que se refere à proposta alternativa, com as devidas vênias, não é o caso de acolher a alegada tese de prescrição da pretensão ressarcitória do TCU. 
10.	Ao apreciar o Recurso Extraordinário 636.886 (Tema 899 da Repercussão Geral) , o Supremo Tribunal Federal decidiu fixar a tese de que "é prescritível a pretensão de ressarcimento ao erário fundada em decisão do Tribunal de Contas".
11.	O TCU, em recentes deliberações, tem defendido que o entendimento do STF no RE 636.886, a respeito da prescritibilidade da pretensão de ressarcimento ao erário com base em decisão de Tribunal de Contas, alcança tão somente a fase judicial de execução do título extrajudicial, não atingindo os processos de controle externo em trâmite no TCU. 
12.	Nesse sentido, reproduzo excerto do Acórdão 2018/2020-TCU-Plenário (rel. Ministra Ana Arraes) , no qual é feita referência ao Acórdão 5236/2020-TCU-Primeira Câmara, em que o relator Ministro Benjamin Zymler bem conduziu o leading case que primeiro discutiu o alcance do referido julgado da Corte Suprema:  
"12. No tocante ao ressarcimento aos cofres públicos pelo dano ao erário, tanto os agentes da estatal quanto a contratada deverão responder, porquanto não se exauriu a possibilidade de buscar o ressarcimento dos valores correspondentes aos prejuízos impostos à Eletronuclear.
13. Em suas alegações, os responsáveis arguiram que os presentes autos deveriam ser suspensos, em vista da tramitação do Recurso Extraordinário 636.886 - STF, no qual se discute a prescrição do pedido de ressarcimento ao erário baseado em título de tribunal de contas.
14. Em 17/04/2020, em sessão virtual, o Plenário do Supremo Tribunal Federal decidiu, no âmbito do referido recurso, com repercussão geral, fixar a tese de que 'é prescritível a pretensão de ressarcimento ao erário fundada em decisão do Tribunal de Contas'.
15. Diferentemente do defendido pelos alegantes, não é possível considerar prescritos débitos em apuração no Tribunal como decorrência do posicionamento do Supremo. A tese foi firmada ao se examinar, essencialmente, execução de título resultante das decisões do TCU, e não propriamente o processo de controle externo conduzido pelo Tribunal.
16. De toda forma, ainda que haja interpretação divergente da que ora defendo, é certo que a mencionada decisão do STF traz dúvidas acerca de seu alcance. Por essa razão, opto por adotar o posicionamento desta Casa que tem sido recorrente após a decisão da Suprema Corte, a exemplo do Acórdão 5236/2020-TCU-Primeira Câmara, relatado pelo ministro Benjamin Zymler:
'12. Enfatizo que estou aplicando a jurisprudência atual desta Corte de Contas sobre a matéria, consolidada na Súmula 282, para a prescrição do débito apurado e, no que tange à eventual aplicação de sanções, no incidente de uniformização de jurisprudência apreciado pelo Acórdão 1441/2016-TCU-Plenário, que adotou o prazo geral de prescrição indicado no art. 205 do Código Civil. Não desconheço que recentemente o Supremo Tribunal Federal, no âmbito do RE 636.886/AL, fixou o seguinte enunciado para o Tema 899: 'É prescritível a pretensão de ressarcimento ao erário fundada em decisão de Tribunal de Contas'. Não obstante essa respeitável decisão, ainda pairam diversas dúvidas sobre a matéria, pois é possível a conclusão de que a deliberação não tratou da prescrição do processo de controle externo levado a cabo perante o Tribunal de Contas da União, mas sim da prescrição intercorrente ocorrida durante a fase de execução do acórdão condenatório do Tribunal.
13. A decisão do STF versou sobre recurso extraordinário interposto pela União contra acórdão do Tribunal Regional Federal da 5ª Região que negou provimento a embargos de declaração opostos contra acórdão de sua lavra, assim ementado:
 (...) 
15. Com base nessa possível interpretação, a matéria decidida no aludido feito não teria nenhuma repercussão de ordem prática e jurídica na presente tomada de contas especial, cujo título executivo extrajudicial ainda não se formou. Caso a AGU, na execução de eventual decisão condenatória proferida neste feito, deixe de adotar as medidas pertinentes dentro do prazo de cinco anos, aí sim haverá a aplicação da tese emanada no RE 636.886, com o reconhecimento da prescrição intercorrente da ação de ressarcimento ao erário fundada em decisão de Tribunal de Contas (a ação de execução fiscal) , pela hipotética inação da Fazenda Pública.
16. Ainda que se interprete que a decisão do STF seja também aplicável à tramitação do processo de controle externo no âmbito do TCU, exsurgem outras diversas questões fundamentais para que esta Corte de Contas estabeleça novo tratamento acerca da prescrição do débito e da pretensão punitiva, em particular qual seria o dies a quo (data de ocorrência do fato irregular ou data do seu conhecimento pelo TCU) e as hipóteses de interrupção da prescrição.
17. Diante de todas as dúvidas ainda existentes sobre a decisão do STF no âmbito do RE 636.886, opto por aplicar ao caso em exame a jurisprudência do TCU então existente, que se fundamenta no art. 37, § 5º, da Constituição Federal, no que tange ao ressarcimento do prejuízo, e no art. 205 da Lei 10.406/2002 (Código Civil) , no que se refere à pretensão punitiva.' (grifos acrescentados) 
17. Portanto, entendo que não deve prosperar a alegação de que se operou a prescrição da ação de ressarcimento relativa ao dano ao erário."
13.	Anoto que o entendimento inaugurado pelo Ministro Benjamin Zymler no Acórdão 5236/2020-TCU-Primeira Câmara, também foi adotado em outras deliberações do TCU, como nos seguintes exemplos de Acórdão 1492/2020-TCU-Plenário, relator Ministro Aroldo Cedraz; 5.236/2020, 6.084/2020, 6.465/2020, 6.466/2020, e 7.982/2020, relator Ministro Benjamin Zymler, todos da 1ª Câmara; e 5.681/2020, 6.350/2020, 8.316/2020, 8.929/2020, 8.940/2020, 8.943/2020, 8.944/2020. 8.945/2020, 8.947/2020, 8.948/20202, relator Ministro Augusto Nardes; 6.707/2020 e 6.726/2020, relator Ministro-Substituto Marcos Bemquerer Costa; e 5.690/2020 e 8.021/2020, relator Ministro Aroldo Cedraz, esses da 2ª Câmara) .
14.	No dia 14/08/2020, como mencionado pelo Parquet, a Advocacia-Geral da União opôs embargos de declaração à decisão proferida no RE 636.886, objetivando dirimir dúvidas quanto ao seu alcance. Eis, na íntegra, os pedidos da AGU formulados nos embargos de declaração ao RE 636.866:   
"Pelo exposto, a União requer o provimento dos presentes embargos de declaração para que (i) sejam sanadas as contradições e obscuridades apontadas, notadamente para correta compreensão de que:
 i.1) a execução dos acórdãos do TCU é processada independentemente de inscrição em dívida ativa e pelo rito da execução por quantia certa do Código de Processo Civil, incidindo ainda a Lei 6.822/1980, e não o rito da Lei 6.830/1980 (Lei de Execução Fiscal) ;
i.2) a tese de repercussão geral no acórdão ora embargado abrange apenas a fase executiva da decisão do TCU;
i.3) na hipótese de ser admitida a possibilidade de a tese firmada no tema 899 abranger as fases anteriores à condenação perante a Corte de Contas, o prazo prescricional aplicável está disciplinado no Código Civil (20 anos na vigência do CC/1916 e 10 anos para o CC/2002) , com início da contagem na data da ocorrência do ilícito e interrupção pelo ato que ordenar a citação.
i.4) subsidiariamente, a disciplina do prazo prescricional aplicável é extraída da Lei n. 9.873/1999, que trata também das causas interruptivas que devem incidir (arts. 1º e 2º) .
Pugna, ainda, que, diante da superação da pacífica jurisprudência desse STF, (ii) sejam modulados os efeitos da decisão (art. 927, § 3º, do CPC) , conferindo-lhe eficácia prospectiva, de modo que o novo entendimento passe a valer apenas em relação aos ilícitos geradores de danos ao erário cometidos a partir da publicação do acórdão ora embargado. Subsidiariamente, postula-se a modulação dos efeitos da decisão, a fim de salvaguardar os processos já autuados pelos tribunais de contas que tratem de ressarcimento ao erário."
15.	Nesse contexto, entendo que somente após a apreciação do mérito dos embargos de declaração à deliberação adotada no RE 636.886 pelo Supremo Tribunal Federal é que a jurisprudência atual do TCU sobre a matéria de prescrição da pretensão ressarcitória poderá ser revisitada para se amoldar à futura decisão da Suprema Corte. 
16.	Outrossim, não seria o caso de se cogitar eventual sobrestamento deste processo de Tomada de Contas Especial até o julgamento dos embargos de declaração ao RE 636.886, sob pena de vir a ocorrer, durante o período de sobrestamento, a incidência da prescrição da pretensão de ressarcimento do TCU na hipótese de o STF decidir, nos aludidos embargos de declaração, contrariamente à tese da imprescritibilidade anteriormente fixada por aquela Corte Suprema e consolidada no TCU nos termos do Enunciado da Súmula de Jurisprudência 282.
17.	Assim, diante da relevância do tema prescricional e das dúvidas suscitadas na recente decisão do STF, compartilho também da prudência com que este Tribunal deve conduzir a matéria e aguardar a decisão da Suprema Corte no multicitado recurso de embargos de declaração ao RE 636.886. Nesse sentido, reproduzo excerto do voto condutor do Acórdão 9012/2020-TCU-Primeira Câmara (relator Ministro Bruno Dantas) : 
"No que diz respeito à prescrição do débito, sabe-se que há tempos este Tribunal, baseado em precedentes do STF e na interpretação do art. 37, § 5º, da Constituição Federal de 1988, tem adotado o entendimento, consolidado na súmula 282, de que 'as ações de ressarcimento movidas pelo Estado contra os agentes causadores de danos ao erário são imprescritíveis'. Foi esse o entendimento adotado no acórdão recorrido.
Ocorre que, recentemente, o Supremo Tribunal Federal (STF) , ao julgar o Recurso Extraordinário 636.886/AL, fixou, com repercussão geral, o seguinte enunciado para o Tema 899: 'É prescritível a pretensão de ressarcimento ao erário fundada em decisão de Tribunal de Contas'.
Conforme tenho dito, pessoalmente, entendo que esse recente julgado do STF deve ensejar a revisão da jurisprudência deste Tribunal. No entanto, reconheço que, nos moldes em que foi fixada a tese da Suprema Corte, existem muitas dúvidas e lacunas a serem sanadas, que tornam extremamente difícil a sua imediata aplicação, de forma genérica e abrangente, aos processos que tramitam neste Tribunal. Dada a ausência de lei específica, não há prazo prescricional estabelecido - em lei ou mesmo pela Suprema Corte - para a atuação do TCU no que diz respeito à apuração de dano ao erário, bem como sobre como se daria o início da contagem e as interrupções desse prazo.
Ademais, embora o verbete já tinha sido publicado, a decisão ainda é passível de impugnação mediante Embargos de Declaração, possibilitando o esclarecimento dessas questões ou mesmo a modulação de efeitos, com impacto nos processos em curso.
Assim, por um lado, até que sobrevenham todos esses esclarecimentos e definições, embora desejável, não é possível a imediata aplicação, com a devida segurança, da tese fixada pelo STF no âmbito do TCU. Por outro lado, não se pode deixar de dar encaminhamento aos incontáveis processos que tangenciam essa discussão neste Tribunal.
Dessa forma, tenho me curvado à compreensão dos meus pares pela manutenção, por ora, do entendimento que há anos vem sendo adotado pelo TCU e pelo próprio STF, no sentido de considerar imprescritíveis as ações de ressarcimento ao erário.
Não se trata, cabe registrar, de desrespeito ou ignorância ao entendimento firmado pela Suprema Corte, tampouco de se fixar qualquer jurisprudência sobre a sua abrangência neste momento. Apenas entendo que, dada a possiblidade de modulação da decisão, não seria produtivo, e causaria enorme incerteza, se este Tribunal revisse sua atuação e logo depois a alterasse novamente." Grifei.
18.	Dessarte, na esteira das recentes decisões do TCU, deixo de acolher a proposta de sobrestamento dos autos, assim como a incidência da prescrição do débito no presente caso.  
iii
19.	O Sr. Luiz Cabral de Oliveira Filho apresentou, intempestivamente, em 29/11/2006, a prestação de contas do ajuste em tela (o prazo havia expirado em 30/8/2006) . Em 31/9/2010, foi encaminhado ao então prefeito o Ofício 7610/CGFIS/DEAPSEG, informando-o da necessidade de saneamento do processo. A análise da documentação complementar oferecida, posteriormente, foi realizada ainda em 2010, tendo sido enviada nesse mesmo ano para ciência e providências do Sr. Luiz Cabral de Oliveira Filho. Em 2011, novos documentos foram juntados, os quais foram avaliados mediante o Parecer 417/2011.
20.	Por meio de ofício datado de 13/10/2011, o ex-alcaide foi cientificado do referido Parecer 417/2011 e comunicado do início do procedimento de instauração da tomada de contas especial do convênio em questão, procedimento que foi renovado em 20/1/2012. A pedido, foi encaminhado ao então prefeito, em 11/5/2012, cópia da TCE.
21.	Ressalta-se que houve, em 11/6/2012, o recolhimento aos cofres da União do valor de R$ 82.782,39, restando pendente a apresentação de informações e documentos requeridos.
22.	Em 23/7/2012, foram solicitadas justificativas de defesa ou o ressarcimento do débito ao responsável. Novo ofício foi enviado ao Sr. Luiz Cabral de Oliveira Filho em 27/10/2015, e, em 03/12/2015, foi concedida prorrogação de prazo ao ex-prefeito para defesa.
23.	Não havendo sido registrada outra manifestação do responsável ou da municipalidade, foi elaborado o Parecer 126/2016 CGGIR/DEAPSEG/SENASP/MJ, pelo qual foram considerados insuficientes o Relatório de Receita e Despesa e a Relação de Pagamentos apresentados e ausentes os seguintes elementos para a prestação de contas dos recursos repassados:
a) extratos da aplicação financeira BB FIX e da conta corrente;
b) recolhimento do valor de R$ 54,97, relativo à tarifa bancária indevida (tal valor já está contemplado no montante desta TCE) ;
c) recibo do Instituto de Planejamento e Apoio ao Desenvolvimento Tecnológico e Científico - IPAD, no valor de R$ 78.960,00, referente ao pagamento da 1ª parcela dos serviços de treinamento e capacitação dos Guardas Municipais, Conselhos Comunitários e alunos da rede municipal;
d) justificativa com embasamento legal para a realização da Dispensa de Licitação para contratação do Instituto de Planejamento e Apoio ao Desenvolvimento Tecnológico e Científico - IPAD;
e) identificação do título e número do convênio (057/2004 - SENASP/MJ) nos originais das notas fiscais relativas às aquisições e contratações realizadas;
f) Relatório de Localização de Bens, contendo o nº do patrimônio, chassi e o endereço onde os bens estão localizados; e
g) manifestação do convenente sobre o uso e o estado de conservação dos veículos adquiridos.
24.	Diante desses fatos, o Sr. Luiz Cabral de Oliveira Filho foi responsabilizado por ter deixado de comprovar a boa e regular aplicação dos recursos públicos repassados no âmbito do Convênio 57/2004, ante a falta de apresentação da documentação necessária para comprovar a prestação de contas do referido ajuste.
25.	No Relatório de TCE 1/2017 (peça 3, p. 84-92) , concluiu-se que o prejuízo importaria no valor total dos recursos repassados, imputando-se a responsabilidade ao Sr. Luiz Cabral de Oliveira Filho. O Relatório de Auditoria 1119/2017 da Controladoria-Geral da União (peça 3, p. 117-120) também chegou às mesmas conclusões, tendo havido, após, a emissão do Certificado de Auditoria, o Parecer do Dirigente e o Pronunciamento Ministerial (peça 3, p. 121-123 e 131) .
26.	Esse breve histórico foi necessário para reforçar o entendimento de que o responsável teve ciência, em diferentes momentos, da insuficiência de documentos para comprovar a boa e regular aplicação dos recursos por ele geridos, tendo recebido a primeira notificação em menos de quatro anos do envio da prestação de contas.
27.	Como visto no relatório precedente, a documentação oferecida a título de prestação de contas pelo Sr. Luiz Cabral de Oliveira Filho (peça 28 - itens não digitalizáveis) não permite estabelecer o nexo de causalidade entre os recursos repassados e as despesas correspondentes à execução do objeto do convênio.
28.	Dentre os itens faltantes, menciona-se a ausência de elementos que demonstrem a realização dos treinamentos previstos no Plano de Trabalho, tais como listas de presença, carga horária, certificados e planos ou conteúdo dos cursos. Também não se encontrou a documentação comprobatória da aquisição de veículos e de mobiliário, visto que as fotografias juntadas aos autos não se mostraram bastantes para tanto.
29.	Ademais, mesmo que a comprovação da execução física do objeto fosse comprovada, ainda que em parte, restaria demonstrar a regular liquidação da despesa, o que não ocorreu. Em desacordo com a Portaria Interministerial 127/2008, vigente à época, as notas fiscais encaminhadas não continham a identificação do número do convênio, de forma a vincular os valores despendidos aos recursos federais repassados.
30.	Portanto, observo que os documentos apresentados na prestação de contas não foram satisfatórios para comprovar a boa e regular aplicação dos recursos recebidos por meio do Convênio 57/2004, não havendo elementos suficientes a demonstrar a correta execução do objeto pactuado.
31.	Diante disso, entendo conveniente ressaltar que incumbe àquele que utilize, arrecade, guarde, gerencie ou administre dinheiros, bens e valores públicos ou pelos quais a União responda, ou que, em nome desta, assuma obrigações de natureza pecuniária, o dever de demonstrar a adequada aplicação dos valores que lhe foram confiados, nos termos do art. 70, parágrafo único, da Constituição Federal e do art. 93 do Decreto-lei 200/1967. 
32.	Desse modo, conforme extensa jurisprudência deste Tribunal, é ônus do responsável oferecer documentação que demonstre, de forma efetiva, os gastos efetuados e a plena execução das metas pactuadas com os recursos repassados.
33.	Por não ter se desincumbido da obrigação que lhe foi imposta pelo ordenamento jurídico, o Sr. Luiz Cabral de Oliveira Filho, responsável pela gestão dos recursos em tela, deve ter suas contas julgadas irregulares, com sua condenação ao pagamento do valor total repassado à municipalidade, abatido da quantia ressarcida.
34.	Deixo de apenar o responsável com a multa capitulada no art. 57 da Lei 8.443/1992, em valor proporcional ao dano, por ter ocorrido a prescrição da pretensão punitiva, conforme incidente de uniformização de jurisprudência atinente ao prazo prescricional das sanções aplicadas pelo TCU (Acórdão 1441/2016-TCU-Plenário, rel. min. Benjamin Zymler; red. min. Walton Alencar Rodrigues) , em que restou assente que está subordinada ao prazo geral de dez anos indicado no art. 205 do Código Civil, contado a partir da data da ocorrência da irregularidade sancionada, nos termos do art. 189, inciso I, do Código Civil. 
35.	Como a citação do responsável foi autorizada em 14/8/2018, portanto há mais de dez anos da apresentação da prestação de contas (29/11/2006) , restou caracterizada a prescrição da pretensão punitiva do TCU.
36.	Outrossim, cumpre autorizar, se solicitado, o parcelamento da dívida e, se necessária, a cobrança judicial, bem como encaminhar cópia do Acórdão que vier a ser proferido à Procuradoria da República no Estado do Pernambuco, com fundamento no art. 16, § 3º, da Lei 8.443/1992 c/c art. 209, § 7º, do Regimento Interno do TCU, e ao Ministério da Justiça e da Segurança Pública, para ciência.
	Com essas considerações, voto por que seja adotada a deliberação que ora submeto a este Colegiado. 
T.C.U., Sala das Sessões, em 9 de março de 2021.
MARCOS BEMQUERER COSTA
Relator